【裁判字號】    98,審易,1023
【裁判日期】    990323
【裁判案由】    侵占
【裁判全文】
            臺灣士林地方法院刑事判決
公  訴  人  臺灣士林地方法院檢察署檢察官
被      告  甲○○
上列被告因侵占案件，經檢察官提起公訴（98年度偵字第4777號
），本院判決如下︰
    主  文
甲○○無罪。
    理  由
一、公訴意旨略以：被告甲○○係鼎發營造有限公司（下稱鼎發
    公司）工地負責人。緣鼎發公司承攬臺北縣淡水鎮○○路○
    段與義山路1 段之「櫻花汽車旅館」工地工程，並由築圓興
    業有限公司（下稱築圓公司）擔任該工程之下包，雙方於民
    國97年11月24日結算完畢，鼎發公司發函要求築圓公司必須
    於月底前將賸餘材料清運完畢，惟築圓公司屆期並未將剩餘
    材料清運。甲○○竟基於意圖為自己不法之所有，於98年2
    月4 日，僱工將築圓公司置於「櫻花汽車旅館」工地工程內
    之H 型立柱免拆網模建材1051支及網模建材921 片，價值新
    臺幣（下同）304,927 元，搬運至臺北市○○區○○路89號
    之北投溫泉別墅新建工程工地內使用而侵占入己。嗣經乙○
    ○於98年2 月12日10時30分許，發現上開網模建材不翼而飛
    ，並在「北投溫泉別墅」新建工程工地發現其所有之H 型立
    柱免拆網模建材（長立柱3 支、短立柱18支），始悉上情，
    因認被告涉有刑法第335 條第1 項之普通侵占罪嫌等語。
二、按犯罪事實應依證據認定，無證據不得認定犯罪事實；又不
    能證明被告犯罪者，應諭知無罪之判決，刑事訴訟法第154
    條第2 項、第301 條第1 項分別定有明文。又事實之認定，
    應憑證據，如未能發現相當證據，或證據不足以證明，自不
    能以推測或擬制之方法，為裁判基礎；且認定不利於被告之
    事實須依積極證據，苟積極證據不足為不利於被告事實之認
    定時，即應為有利於被告之認定；另認定犯罪事實所憑之證
    據，雖不以直接證據為限，間接證據亦包括在內，然而無論
    直接證據或間接證據，其為訴訟上之證明，須於通常一般之
    人均不致有所懷疑，而得確信其為真實之程度者，始得據為
    有罪之認定，倘其證明尚未達到此一程度，而有合理之懷疑
    存在，無從使事實審法院得為有罪之確信時，即應由法院為
    諭知被告無罪之判決（最高法院40年臺上字第86號、30年上
    字第816 號、76年臺上字第4986號判例意旨參照）。次按刑
    法第335 條第1 項之侵占罪，須行為人合法持有他人之物，
    而在主觀上有易持有為所有之意思，而客觀上有表現易持有
    為所有意思之行為，始足成立；若行為人並未合法持有他人
    之物，或並無易持有為所有之意思，或並未有上述表現之行
    為，即不得以侵占罪責相繩。
三、公訴人認被告涉有刑法第335 條第1 項之普通侵占罪嫌，無
    非係以：被告甲○○於偵查中之供述、告訴人蔡清忠之指述
    及卷附之工程估價單、付款簽收單、築圓公司請款單、鼎發
    公司97年11月24日鼎發工字97第036 號函及現場照片6 張等
    為其主要論據。
四、訊據被告甲○○堅決否認有侵占犯行，並辯稱：伊受雇於本
    件工程之承攬人鼎發公司，伊係受鼎發公司指派擔任「櫻花
    汽車旅館」工地工程最後3 個月工程的代理工地主任。告訴
    人所屬築圓公司為次承攬人，負責「櫻花汽車旅館」工地之
    免拆網模及H 型立柱結構工作，當告訴人承攬之結構工作完
    成後，鼎發公司即於97年11月24日，以鼎發工字97第036 號
    函要求告訴人所屬公司將工程所餘建材（即H 型立柱免拆網
    模建材〈長立柱3 支、短立柱18支〉）於該月底前撤離，並
    告知如未遵期清運完畢者，於鼎發公司將工地交還業主後，
    所餘建材（即H 型立柱免拆網模建材〈長立柱3 支、短立柱
    18支〉）將由業主以廢棄物處置，惟告訴人並未遵期將上開
    工程所餘建材（即H 型立柱免拆網模建材〈長立柱3 支、短
    立柱18支〉）清運完畢。嗣於97年12月之後由鼎發公司將工
    地交還業主後，即遭業主將該批建材與其他營建廢棄物移置
    於工地外之草叢地上，被告或被告所屬之公司並未參與上開
    清運行為，該批建材中之部分（H 型立柱免拆網模建材，含
    ：長立柱3 支、短立柱18支）事後出現在「北投溫泉別墅」
    工地中，實因兩工地之建築工人係同一批，建築工人係自行
    至「櫻花汽車旅館」放置廢棄物處取得上開建材並使用於「
    北投溫泉別墅」工地，並非出自被告之授意而為，伊並未侵
    占告訴人之建材，且告訴人亦未將建材委託伊保管等語。經
    查：
（一）本件告訴人乙○○指述被告將告訴人屆期未清運之建材，
      搬運至臺北市○○區○○路89號之「北投溫泉別墅」新建
      工程工地內使用等情，固有「北投溫泉別墅」工地照片6
      張在卷足稽。又「櫻花汽車旅館」工程工地確係鼎發公司
      所承攬，被告僅係鼎發公司之工地主任，為告訴人所不否
      認，從而，「櫻花汽車旅館」工程工地之承攬人係鼎發公
      司，被告僅係工地主任，合先陳明。
（二）告訴人即證人蔡清忠於本院審理時結證稱：「（從『櫻花
      汽車旅館』工地搬到『北投溫泉別墅』工地是H 型立柱免
      拆網模建材〈長立柱3 支、短立柱18支〉？）是的，我會
      同被告去現場看的時候就是這樣」；「（關於起訴書所載
      H 型立柱免拆網模建材1051支及網模建材921 片這些並沒
      有從『櫻花汽車旅館』工地搬到『北投溫泉別墅』工地？
      ）沒有，我們當天去看現場，上開建材並未搬到『北投溫
      泉別墅』」等語（參見本院卷第163 頁），堪認本案系爭
      建材為「H 型立柱免拆網模建材〈長立柱3 支、短立柱18
      支〉」，公訴意旨認係H 型立柱免拆網模建材1051支及網
      模建材921 片，業據告訴人更正如上，併此敘明。
（三）按承攬者，謂當事人約定，一方為他方完成一定之工作，
      他方俟工作完成，給付報酬之契約。倘定作人與承攬人間
      無特別之約定，定作人對承攬人之物品並無保管之義務。
      查本件「櫻花汽車旅館」工程乃鼎發公司向遠東鐵櫃鋼鐵
      廠股份有限公司（下稱遠東鐵櫃鋼鐵廠公司）所承攬，有
      被告提出淡水櫻花精品旅館新建工程契約書附卷足參，鼎
      發公司再將細部例如結構工程轉包予下游廠商，三者之間
      均互為承攬契約之法律關係。本案契約，乃遠東鐵櫃鋼鐵
      廠公司與鼎發公司間之承攬契約，鼎發公司為承攬人，遠
      東鐵櫃鋼鐵廠公司為定作人，此並為告訴人所是認。則鼎
      發公司與遠東鐵櫃鋼鐵廠公司間若無特別約定，遠東鐵櫃
      鋼鐵廠公司對鼎發公司之物品即無保管義務；同理，鼎發
      公司與下游承包商間之承攬契約，鼎發公司為定作人，下
      游承包商為承攬人，若鼎發公司與下游承包商間無特別約
      定，鼎發公司對下游承包商之物品自無保管之義務。
（四）次查被告係鼎發公司之工地主任，則被告固係「櫻花汽車
      旅館」、「北投溫泉別墅」工程之工地負責人，且被告所
      屬鼎發公司將「櫻花汽車旅館」工程之結構工程部分交給
      告訴人施作，被告亦知悉告訴人之建材（即H 型立柱免拆
      網模建材〈長立柱3 支、短立柱18支〉）堆放在該工地內
      ，嗣後竟遭用於「北投溫泉別墅」工程等情屬實，惟鼎發
      公司與告訴人間既僅屬承攬契約之法律關係，鼎發公司為
      定作人，告訴人則為承攬人，證之告訴人即證人蔡清忠於
      本院審理時亦結證稱：「兩造承攬契約沒有約定被告公司
      對本案系爭材料須負保管責任」等語明確（參見本院卷第
      163 頁），被告所屬鼎發公司與告訴人間既並無特別約定
      保管責任，被告所屬鼎發公司對告訴人之建材（即H 型立
      柱免拆網模建材〈長立柱3 支、短立柱18支〉）既無保管
      之義務，遑論被告僅係鼎發公司之員工；雖被告係鼎發公
      司上開兩工程工地之負責人，若無特別約定關係，要難遽
      予推認被告就告訴人所有系爭建材（即H 型立柱免拆網模
      建材〈長立柱3 支、短立柱18支〉）有何保管關係。公訴
      人認定被告在法律上或契約上已持有、管領告訴人之建材
      ，尚乏憑據。
（五）據上，姑不論被告非本件「櫻花汽車旅館」工程之承攬人
      ，其與告訴人之間並無承攬契約之關係。而被告所屬鼎發
      公司對告訴人之建材（即H 型立柱免拆網模建材〈長立柱
      3 支、短立柱18支〉）在法律上既不負保管之義務，身為
      工地主任之被告對告訴人之建材（即H 型立柱免拆網模建
      材〈長立柱3 支、短立柱18支〉）在法律上亦無何持有、
      管領之原因。綜觀卷證，亦乏積極事證足資審認被告對告
      訴人之建材（即H 型立柱免拆網模建材〈長立柱3 支、短
      立柱18支〉）在契約上有何保管義務或持有之原因。被告
      縱確知悉告訴人之建材（即H 型立柱免拆網模建材〈長立
      柱3 支、短立柱18支〉）堆放在工地內，而無法合理說明
      告訴人之建材（即H 型立柱免拆網模建材〈長立柱3 支、
      短立柱18支〉）之去處，甚且不否認告訴人之建材（即H
      型立柱免拆網模建材〈長立柱3 支、短立柱18支〉）已經
      使用於其他工地之工程上，然被告無論在「法律上」或「
      契約上」既未持有、管領告訴人之建材，縱被告有取用告
      訴人建材之情事，亦與侵占罪「持有他人之物」之構成要
      件不合，自不得以侵占罪相繩。此外，復查無其他證據足
      以認定被告有何侵占之情事，應認被告之犯罪尚屬不能證
      明，爰依法為無罪之諭知。
據上論斷，應依刑事訴訟法第301 條第1 項前段，判決如主文。
本案經檢察官曾勁元到庭執行職務。
中    華    民    國    99    年    3     月    23    日
                  臺灣士林地方法院刑事第一庭
                          審判長法  官  洪英花
                                法  官  雷雯華
                                法  官  王沛雷
以上正本證明與原本無異。
如不服本判決，應於收受判決後10日內向本院提出上訴書狀，並
應敘述具體理由；其未敘述上訴理由者，應於上訴期間屆滿後20
日內向本院補提理由書（均須按他造當事人之人數附繕本）「切
勿逕送上級法院」。
                                書記官  趙彩彤
中    華    民    國    99    年    3     月    23    日

司法院資訊處製作；財團法人民間司法改革基金會備份。
